臺灣士林地方法院民事判決　　　　　　　　96年度訴字第20號
原　　　告　甲○○
被　　　告　丙○○
　　　　　　乙○○
上列當事人間確認買賣關係不存在等事件，本院於民國96年11月
14日言詞辯論終結，判決如下：
    主  文
確認被告丙○○與被告乙○○間於民國九十四年十二月二十三日
就臺北縣汐止市○○○段一地號，應有部分十萬分之二九八土地
暨坐落其上一五六九建號即門牌號碼臺北縣汐止市○○路○段二
二巷十八號房屋所有權全部之買賣關係不存在。
被告乙○○就前項不動產於民國九十五年一月二十四日以買賣為
登記原因所為之所有權移轉登記，應予塗銷。
原告其餘之訴駁回。
訴訟費用新臺幣壹萬零玖佰玖拾玖元由被告負擔。
    事實及理由
一、原告起訴主張：被告丙○○原係坐落臺北縣汐止市○○○段
    1 地號土地應有部分1 萬分之298 ，暨其地上建物（建號15
    69）即門牌號碼臺北縣汐止市○○路○ 段22巷18號房屋所有
    權全部（下合稱系爭房地）之所有權人，因積欠原告新臺幣
    （下同）101 萬元，為免其財產被強制執行，於95年1 月24
    日偽以94年12月23日之不實買賣（下稱系爭買賣契約）將系
    爭房地移轉登記於被告乙○○（被告丙○○之女）名下。由
    此可知，被告間所成立之系爭買賣契約應係被告乙○○為協
    助被告丙○○脫產所為之通謀虛偽意思表示，應屬自始無效
    ，且被告間之通謀行為，顯然係不法加損害於原告之共同侵
    權行為，原告於先位之訴得依民法第184 第1 項前段、第18
    5 條第1 項及第213 條第1 項之規定，請求被告等塗銷系爭
    房地之所有權移轉登記。又縱被告間存有買賣關係，但被告
    二人為母女關係，被告乙○○應明知被告丙○○對外負有債
    務，且因詐欺案遭起訴，係明知其買賣行為有損害於債權人
    即原告之權利，原告亦得依同法第244 條第1 、2 項、第4
    項備位請求撤銷系爭買賣契約及所有權移轉行為，並辦理塗
    銷登記，回復登記為被告丙○○所有，為此提起本訴等語。
    並為先位聲明：(一)確認被告丙○○與被告乙○○於94年12月
    23日就系爭房地，應有部分10萬分之298 土地暨坐落其上15
    69建號即門牌號碼臺北縣汐止市○○路○ 段22巷18號房屋所
    有權全部之買賣關係不存在。(二)被告等就前項不動產於95年
    1 月24日以買賣為登記原因所為之所有權移轉登記，應予塗
    銷。(三)被告乙○○應就上開第一項所示之不動產，協同辦理
    恢復所有權移轉登記為被告丙○○所有。備位聲明：(一)被告
    丙○○與被告乙○○於94年12月23日就系爭房地，應有部分
    10萬分之298 土地暨坐落其上1569建號即門牌號碼臺北縣汐
    止市○○路○ 段22巷18號房屋所有權全部所為之買賣行為應
    予撤銷。(二)被告等就上開不動產，以買賣為登記原因，於95
    年1 月24日所為所有權移轉登記應予塗銷，並辦理塗銷登記
    。(三)被告乙○○應就上開不動產，協同辦理恢復所有權移轉
    登記為被告丙○○所有。
二、被告丙○○、乙○○則抗辯略以：被告丙○○於87年間購得
    系爭房地，乃以該房地設定本金最高限額869 萬元之抵押權
    ，向中聯信託投資股份有限公司（下稱中聯信託）貸款720
    萬元，20年期年利率5.5 ％，每月需支付63,000元房貸費用
    ，即便與中聯信託協商後，年利率降至2.8 ％，每月仍需支
    付43,000元，惟被告丙○○無力負擔高額房貸，遂由其女即
    被告乙○○以700 萬元之價格購買系爭房地，並約定以被告
    丙○○於92年間向被告乙○○借款之120 萬元作為頭期款，
    系爭房地所有權移轉登記後，再由被告乙○○向臺灣銀行股
    份有限公司（下稱臺灣銀行）貸款600 萬元，由臺灣銀行直
    接向中聯信託清償5,594,189 元，剩下的餘額直接匯至被告
    丙○○帳戶以支付買賣價金之尾款，故系爭房地買賣契約非
    虛偽不實，且被告乙○○僅知被告丙○○有債務糾紛問題，
    但確實情形並不清楚，就系爭房地購買時，亦為分擔母親房
    貸壓力，未有不法行為，是原告自應就有利之事實，負舉證
    責任等語。並聲明：原告之訴駁回。
三、按確認法律關係成立或不成立之訴，非原告有即受確認判決
    之法律上利益者，不得提起之，民事訴訟法第247 條定有明
    文。所謂即受確認判決之法律上利益，須因法律關係之存否
    不明確，致原告在私法上之地位有受侵害之危險，而此危險
    得以對於原告之確認判決除去之者，即足當之。原告於先位
    之訴主張其為被告丙○○之債權人，被告間之系爭買賣契約
    為通謀虛偽意思表示，該契約存在已侵害其債權受償之利益
    而有以本確認判決加以除去之必要，則依其主張足認有即受
    確認判決之法律上利益，核與前揭規定相符，自得提起，合
    先敘明。
四、次按，表意人與相對人通謀而為虛偽意思表示者，其意思表
    示無效。民法第87條第1 項定有明文。又債務人為免其財產
    被強制執行，與第三人通謀而為虛偽意思表示，將其所有不
    動產為第三人設定抵押權者，債權人可依侵權行為之法則，
    請求第三人塗銷登記，亦可行使代位權，請求塗銷登記，最
    高法院亦著有73年臺抗字第472 號判例意旨足供參照，原告
    主張被告間之系爭買賣契約為通謀虛偽意思表示，為被告否
    認，並以前揭情詞置辯，則本件原告先位請求之爭點即為系
    爭房地買賣是否為被告通謀虛偽意思表示而無效？經查：
  (一)依系爭買賣契約之流程而論，被告等雖提出系爭房地買賣契
    約書為證（見本院卷第99～103 頁），其上載明簽約日期94
    年12月22日，系爭買賣總價為700 萬元，第一期簽約款及第
    二期備證款（均為94年12月22日）共計100 萬元，被告乙○
    ○並於96年9 月28日到庭辯稱：92年間因被告丙○○向其借
    款120 萬元，購買系爭房地後，即約定以該筆借款作為頭期
    款等語。惟查，本院依職權調閱被告丙○○於95年1 月24日
    ，就系爭房地辦理所有權移轉登記之文件（見本院卷第33～
    47頁），其土地買賣所有權移轉契約書所載之土地價款為95
    ,4032 元，而建築改良物買賣所有權移轉契約書所載之建物
    價款為65萬元，並非如被告二人所答稱。
  (二)又對於房屋頭期款，被告辯稱係以被告丙○○前向乙○○之
    借款100 多萬元抵充，然經本院隔離訊問，被告乙○○稱：
    「（你母親向你借了多少錢？如何借？何時？借錢的原因為
    何？）92年左右，總共120 萬，之前是分期借，一次大概30
    萬到40萬不等，我是用我的名義分別向不同的銀行貸款，然
    後把錢借給我母親，後來在2003年或2004年左右（後改稱93
    年或94年，再更正為2003年底）是透過新光銀行作債務協商
    ，全部金額是120 萬。我母親跟我借錢是因為有週轉的需要
    ，她在信用卡中心工作還有從事保險，也是因為買房子的關
    係，跟中聯信託的貸款每個月要付5 萬元左右，其他還有一
    些個人的金錢往來，詳細情形我不太清楚，所以才向我借錢
    。」，而被告丙○○則稱：「（問：你賣房子給被告乙○○
    ，頭期款如何給付？）是一次向誠泰銀行以信用貸款借120
    萬還我的卡債，93年的事。後來就用這筆我跟他借的120 萬
    當作房子的頭期款。」（見本院卷第143~144 頁筆錄），二
    人對於所稱之借款次數、時間、原因所述均有不同。
  (三)再者，被告乙○○對於其所購置之房地坪數多少，價格如何
    決定，於96年9 月28日到庭陳稱：買賣時因為有發生水災，
    實際上房價已經低到一坪約10萬元左右，系爭房屋為43坪另
    外有車位，96年11月14日又改稱為39坪，並提出台北縣政府
    統計房屋價格資料，主張價格為每坪16萬8 千元（見本院卷
    第142~143 、173 、193 頁），前後說辭不一，且被告丙○
    ○甚至稱對於系爭房地之市價並不清楚，既不清楚市價，如
    何決定買賣價格？益見被告主張之買賣契約不實。
  (四)且被告乙○○於原告對其等提出之偽造文書案件偵查中陳稱
    ：伊於95年初以總價700 萬元向伊母即被告丙○○購買系爭
    房地，先前被告丙○○以伊名義貸款120 萬元，就以該筆貸
    款作為頭期款，伊再向臺灣銀行借款600 多萬元，伊將拿到
    的貸款匯到中聯信託將貸款560 多萬元結清等語（見本院卷
    第135~136 頁臺灣士林地方法院檢察署檢察官不起訴處分書
    ），亦與其等提出之買賣契約書所載日期，及在本院之陳述
    不符，益難採信。
  (五)查被告丙○○分別於94年11月29日、94年12月9 日、94年12
    月19日、95年1 月10日簽發本票共5 紙予原告，到期日分別
    為95年1 月17日、95年1 月20日、95年1 月29日、95年2 月
    6 日、95年2 月10日，金額合計101 萬元，有本票影本5 紙
    在卷可稽（見本院卷第158~159 頁），明知將遭原告求償，
    而被告乙○○為丙○○之女，明知丙○○在外積欠債務，且
    二人同住於系爭房屋，對於丙○○將受強制執行應知之甚詳
    ，竟於95年1 月24日共同以94年12月23日成立買賣為原因，
    將系爭房地移轉予被告乙○○，應確係通謀虛偽意思表示。
    是以，原告主張系爭買賣係被告丙○○為恐受強制執行，而
    與被告乙○○通謀所為之虛偽交易，依民法第87條之規定，
    應屬無效，即有所據，應為可採。
  (六)綜上所述，被告二人所稱之頭期款，並無證據足認有確實之
    資金往來，又其餘款項600 萬元係以被告乙○○名義貸款，
    亦僅舊債新債，屬名義之變更，亦無真正之資金往來。被告
    二人辯稱，系爭買賣契約係屬真正，並已如期支付買賣價金
    ，自非虛偽之買賣云云，並非事實，而無可採。
五、又「按債務人與第三人通謀移轉其財產，其目的雖在使債權
    無法實現，而應負債務不履行之責任，但將自己之財產予以
    處分，原可自由為之，究難謂係故意不法侵害債權人之權利
    ，故與侵害債權之該第三人不能構成共同侵權行為 (參看史
    尚寬先生著債法總論)， 債權人如本於侵權行為訴請塗銷登
    記時，參照本院67年度第5 次民事庭庭推總會決議，僅得向
    該第三人為之，債務人既非共同侵權行為人，自不得對其一
    併為此請求。」有最高法院69年度第7 次民事庭會議決議(三)
    可稽。查被告間就系爭房地之買賣契約既為通謀，依法無效
    ，是原告請求確認被告間於94年12月23日就系爭房地之買賣
    關係不存在，即有理由，應予准許。又被告乙○○仍登記為
    系爭房地之所有權人，被告二人之通謀行為使被告丙○○之
    責任財產減少，而侵害債權人即原告之利益，從而，依上開
    最高法院決議及73年臺抗字第472 號判例意旨，原告依民法
    侵權行為之規定，請求被告乙○○塗銷系爭房地於95年1 月
    24日以買賣為登記原因所為之所有權移轉登記，亦有理由，
    應予准許，至其請求被告丙○○塗銷部分，則無理由，應予
    駁回。又原告訴請被告乙○○塗銷系爭房地之所有權移轉登
    記既經准許，塗銷後自回復為被告丙○○所有，故原告訴請
    被告乙○○應就上開第一項所示之不動產，協同辦理恢復所
    有權移轉登記為被告丙○○所有部分，即無必要，應予駁回
    。
六、又原告先位之訴既有理由，其備位之訴即無審究之必要。兩
    造其餘攻擊防禦方法及未經援用之證據，經本院審酌後，認
    均不影響本判決之結果，爰不一一論述。又本件原告雖係一
    部敗訴，惟其敗訴之部分頗微，認全部訴訟費用均由被告負
    擔為適當，附此敘明。
七、據上論結，本件原告之訴一部有理由，一部無理由，依民事
    訴訟法第79條、第85條第1 項、第87條第1項，判決如主文。
中　　華　　民　　國　　96　　年　　11　　月　　30　　日
                  民事第一庭  法  官  陳麗芬
以上正本證明與原本無異。
如對本判決上訴，應於判決送達後20日內向本院提出上訴狀。
中　　華　　民　　國　　96　　年　　12　　月　　 7　　日
                              書記官  林宗勳
